【裁判字號】    90,判,192
【裁判日期】    900208
【裁判案由】    退休補償金
【裁判全文】
最  高  行  政  法  院  判  決                      九十年度判字第一九二號
    再 審原 告  甲○○
    再 審被 告  臺中縣警察局
    代  表  人  陳瑞添
右當事人間因退休補償金事件，再審原告對本院中華民國八十七年十一月五日八十七
年判字第二二一二號判決提起再審之訴。本院判決如左：
    主  文
再審之訴駁回。
再審訴訟費用由再審原告負擔。
    事  實
緣再審原告原任台中縣警察局副分局長，其屆齡退休案前經銓部於民國七十四年七
月五日以台華特三字第二七三○三號函核定自七十四年九月一日退休生效，依其任
職年資三十年以上之標準，給與六十一個基數之一次退休金在案。再審原告於八十六
年八月以申請書向再審被告申請補發退休金其他現金給與，經再審被告於同年月十五
日以中縣警人字第五五○五二號書函引據「公教人員退休金其他現金給與補償金發給
辦法」之規定，答復再審原告查無補發退休金之相關法令規定，所請歉難照辦。再審
原告不服，向台中縣政府提起訴願，經台中縣政府以銓部為公教人員退休金其他現
金給與補償金發給辦法之主管機關，乃移送銓部受理，經駁回後，再審原告不服，
提起再訴願，亦經駁回，遂向本院提起行政訴訟，經本院八十七年度判字第二二一二
號判決（下稱原判決）駁回其訴後，再審原告以原判決有行政訴訟法第二百七十三條
第一項第一款（即修正前行政訴訟法第二十八條一款）之再審事由，提起本件再審之
訴。茲摘兩造訴辯意旨於次：
再審原告起訴意旨及補充理由略謂：一、按六十八年一月二十四日修正公布之公務人
員退休法第八條第二項之規定「前項其他現金給與之退休金應發給數額由考試院會同
行政院定之」並經司法院大法官會議於七十八年九月二十九日對此作成司法院釋字第
二四六號解釋。係應斟酌當時國家財力而定，如今國家設有援外基金，財力雄厚行有
餘力，時空已經轉移豈可混為一談而推卸，應依法給退休人員其他現金給與之責任。
且八十二年一月二十日修正之公務人員退休法第十六條之一規定「本法修正施行前，
任職年資應領之退休金依本法修正施行前公務人員退休法（行為時之法律）原規定之
標準，由各級政府編列預算支應」。準此本法規從新從優原則，自應全額發給其他現
金給與退休金，勿庸疑義。二、又銓部依據八十四年十月十七日由考試院會同行政
院所訂頒「公務人員退休金其他現金給與補償金」發給辦法，據以執行，且稱退休金
之其他現金給與不應含括警察人員管理條例第二十七條所列各項加給，顯有偏頗不實
，且未能界定「補償金」與「其他現金給與」不同之項目範圍。查補償金係以本俸為
基礎，而本俸與「其他現金給與」係截然不同之兩個法定項目（退休法第六條、第八
條有明文規定）焉可混為一談，「至發給數額」立法院授權由考試院、行政院兩院會
商定之。究其立法意旨兩院頂多定其數額多少而已，但絕未授權可以任意變更其項目
、範圍其理由至明。三、查警察人員管理條例之制定係公務人員退休法之特別法，故
警察人之退休比一般公務人員應優先適用，至於警察人員之退休其所應領之退休金包
括俸給額及加給，而俸給分本俸、年功俸及加給以月計，為該條例第二十二條、第二
十七條著有明文，自應按照該條例補發各項加給始為合法，否則即屬違法。四、至於
八十七年二月二十七日司法院釋字第四四七號解釋政務官退職金基準之「月俸額」亦
應包括「其他現金給與」而應發之數額「應依退職時法律所定計算標準為之」準此，
政務官退職酬勞金既援用公務人員舊制退休法發給「其他現金給與」而公務退休人員
主張補發「其他現金給與」為理所當然，若予以排除，係違反「平等原則」，應屬違
憲，是警察人員退休其所應領取之退休金應依警察人員管理條例第二十二條、第二十
七條之規定處理，且應優先於一般公務人員退休法而適用，應全額發給各項法定加給
，以維法令。五、又立法院於六十八年一月二十四日修正公務人員退休法第八條第二
項之規定「前項其他現金給與之退休金應發給數額由考試院會同行政院定之」，此乃
附帶決議之事項並非法律，是其兩院所會議審核通過之退休金其他給與補償辦法是一
種行政命令。而行政命令與立法院三讀通過之法律相牴觸者。其行政命令應為無效，
且無任何之拘束力至明。而銓部竟引用違法之行政命令卻「退休金其他現金給與與
補償辦法」，予以執行，顯然違法，原審不查率予駁回，顯非適法。六、「命令與憲
法或法律牴觸者，無效。」及「法律與憲法牴觸者，無效。」為憲法第一七二條及第
一七一條第一項著有明文。今考試院八十四年十月十七日以台組二字第八一八八號
令頒之「公教人員退休金、其他現金給與與補償金發給辦法」及銓部台中特二字
第一二○三二八四號函已頒之「公務人員退休金其他現金給與補償金發放作業注意事
項」，然於修正前之公務人員退休法之第八條第二項「前項其他現金給與之退休金應
發給數額由考試院會同行政院定之。」，法條雖記載授權考試院訂定，但僅為一行政
命令未經立法院三讀通過，是其對其他現金給與之退休金其發給金額與實際退休應給
之金額相差過鉅，再審原告自難同意，且認其辦法係行政命令與公務人員退休法第八
條第一項相牴觸，該補償金發給辦法應為無效也，該附帶訂定之事項顯已違反憲法之
公平原則。七、按公務人員退休法第八條第二項「前項其他現金給與之退休金發給數
額，由考試院會同行政院訂定之」雖係六十八年一月二十四日修正公布實施，然該項
之含意仍須依同法第一項之規定辦理。然行政院與考試院為審酌政府財政狀況及現職
人員待遇與退休人員所得合理之平衡等因素，亦不得損及再審原告退休當時所應具領
之其他現金給與之數額。至於公務人員之待遇有俸給法規範，俸給法第三條明定「公
務人員之俸給分本俸、年功俸及加給」而同法第二條第一項第五款又謂「加給係指本
俸、年功俸以外因所任職種類、性質與服務地區之不同，而另加之給與」，此與公務
人員退休法第八條第一項後段所稱之「各種加給也是法定待遇」，應無疑義，今考銓
人事主管機關強謂「其他現金給與」不等同於公務人員俸給法中所指之各項加給－專
業補助費、地域津貼、技術津貼與警察特有之勤務津貼等，而考銓人事主管機關又說
不出「其他現金給與」所指為何、內容為何？且考試院會同行政院訂頒之「其他現金
給與」補償金發給辦法又何所據？豈非自相矛盾呢？八、其他現金給與應發給數額認
係授權考試院會同行政院定之，但其所定標準仍應根據法律規定訂定，不容隨心所欲
，只圖方便計算或以國家財政困難為藉口。要知全國公教人員薪資結構種類繁多，各
有特性，警察人員任免、考核、退撫有專屬法律之特別法規規範，自應遵守其規定。
警察人員之薪資因職務等階表訂定時對警察人員之歧視，較一般公務人員為低，而警
察人員工作繁重被列為危險勞力職務，較一般公務人員提前退休，且除正常勤務外、
勤餘仍要在所（隊）待命，一週只得外宿兩次無加班費可領，故有勤務加給設置以為
挹注補償，乃為俸給之一部分，應列入退休金計算其理至明。且依勞基法規定勞工退
休前半年之加班費，平均合併於薪資內發給退休金。是則警察人員特有之勤務津貼（
有如加班費）何以未被考量納入「其他現金給與」補償金範圍以內另行發給，始符合
憲法之精神意旨。九、關於提起訴願及請求權時效問題陳明如後：(一)、公務人員與國
家間之關係，早期判解，依司法院院字第一二八五號解釋及鈞院五十年判字第九十八
號、五十五年裁字第七十八號判例，界定為特別權力服從關係，非一般統治關係中之
人民可比，既係基於公務人員關係而發生，自不因退休而變更其身分性質，無適用行
政救濟之權利。八十二年一月二十九日司法院釋字第三一二號解釋「公務人員之公法
上財產請求權，遭受損害時得依訴願或行政訴訟程序請求救濟」。至此，退休公務人
員始有行政救濟管道，原判決所指「原告於七十四年九月一日退休生效，並已領取六
十一基數之一次領取本俸或年功俸之退休金，．．．原告對退休金之處分，如有不服
，應於該處分送達原告後三十日內提起訴願，逾期則該處分即已確定，原告不得就該
處分核定之退休金數額仍為爭執」云云。準此考試院、行政院何須再訂頒「公教人員
退休金其他現金給與補償金發給辦法」，足證並無時效問題之存在。惟鈞院八十八年
度判字第二十一號就同類案件判決，則謂不發生訴願逾期問題，原判決顯有不適用法
規之錯誤。(二)、公務人員退休法第九條固規定請領退休金之權利自退休之次日起，經
過五年不行使而消滅。唯查政府抑留不發公務人員退休金其他現金給與，乃全國一致
性，屬國家行為所造成之損害，並非公務人員自願不行使請求權，應無上開規定經過
五年不行使而消滅之適用。十、警察人員工作性質特殊，故被歸類為危險勞力職務，
較一般公務人提早命令退休，因此有警察人員管理條例之特別立法，依該條例第二十
二條規定，警察人員之俸給分本俸、年功俸及加給均以月計，第二十七條規定，警察
人員加給分勤務加給、技術加給、地域加給等；在職期間，依職務不同，領有警察專
業補助費、警勤加給主管加給、山地加給．．．等，而公務人員俸給法第五條加給種
類亦有明文列舉，然於退休時，再審被告僅發給本俸加年功俸，按任職年資計算發給
退休金，其他現金給與概不計列，嗣雖依補償辦法分三年補償，惟與應全額發給相差
懸殊，按上開各項加給，為對危險勞力職務警察人員特別給與之對價酬勞，退休時應
全額發給，方符立法精神，再審被告罔顧特別法優於普通法之原則，概以一般公務人
員視之，排除警察人員管理條例之適用，認事用法難謂無違誤。十一、按退休時公務
人員退休法（以下簡稱原退休法）第八條規定：「本法所稱月俸額包括本俸及其他現
金給與」，前項其他現金給與之退休金應發給數額由考試院會同行政院定之。依據中
央法規標準法第十三條規定「法規明定自公布或發布日施行者，自公布或發布之日起
算至第三日發生效力」。六十八年一月二十四日修正公務人員退休法第十八條明定「
本法自公布日施行」，未如現行新公務人員退休法第十八條增訂第二項「本法修正條
文施行日期，由考試院以命令定之」，是以原退休法應自六十八年一月二十六日起生
效應無疑義，自修正公布施行長達十六年之久，主管機關放棄職責，不訂定其他現金
給與應發給數額子法，應回歸母法之效力，於再審原告退休時，全額發給，以保障公
務人員權益，方符立法目的。原判決以公務人員退休金其他現金給與之退休金應發給
數額，係授權考試院會同行政院定之，在考試院與行政院未會同訂定前，實無法規據
以執行等語。乃有法不適用，有悖立法精神，視法律為具文，悖離依法行政，原判決
消極不適用法規，影響判決，屬民事訴訟法第四百九十六條第一項第一款及行政訴訟
第二十八條第一款所定適用法規錯誤之範疇（參照司法院釋字一七七號解釋）。十二
、行為時公務人員退休法第八條二項明定「其他現金給與之退休金應發給數額由考試
院會同行政院定之」，而行政院七十年六月十二日訂頒之全國軍公教人員待遇支給辦
法（下簡稱支給辦法）第七條對工作津貼及軍職幹部服勤加給、主管勵金不列計退
休金，完全排除公務人員退休法第八條一項其他現金給與，顯與立法精神有悖，逾越
立法授權範圍，牴觸憲法第一百七十二條、中央法規標準法第十一條命令不得牴觸法
律之規定，且為行政院單獨訂定發布，並未會銜主管公務人員退休業務之考試院，參
照已公布之行政程序法第一百五十八條三款規定，上開待遇支給辦法第七條應屬無效
，此違法不當行政命令，導致積欠公務人員退休金其他現金給與，乃主管機關不依法
行政，上項支給辦法法規效力，鈞院七九年度判字第四十二號判決已有牴觸憲法第一
百七十二條之質疑論斷，原判決對本案判決理由中竟謂該「支給辦法第七條尚未逾越
立法授權之範圍」，顯有判決不適用法規之錯誤。十三、司法院釋字第四四七號解釋
對本案有一體適用理由：(一)解釋文及理由明政務官退職酬勞金之計算，參照八十二
年一月二十日修正前之公務人員退休法第八條一項：「本法所稱月俸額，包括實領本
俸及其他現金給與」，可知公務人員退休法規上所稱之俸額與本俸有別，月俸額除本
俸或月俸外，尚包括其他現金給與在內，所稱其他現金給與應係指公務人員俸給法第
五條所列舉之各項加給，警察人員管理條例第二十七條列舉之各項加給而言，原判決
理由竟謂：公務人員退休法第八條並未明示「應包括法定職務加給、專業加給及地域
加給等項目」云云，若然，法律明文所稱「其他現金給與」，指的是何物？並未有明
確交代，顯有悖立法原意，無視公務人員俸給法第五條及警察人員管理條例第二十七
條之存在，原判決對此未加審酌，難謂無不適用法規之錯誤。(二)行為時公務人員退休
法第八條二項固規定「其他現金給與之退休金應發給數額由考試院會同行政院訂之」
惟自修正公布施行十六年之久，主管機關怠於訂定法規命令，在此期間退休公務人員
，應參照司法院釋字第四四七號解釋文理由末段明示「應依退休法法律所訂計算標準
為之」。就本案言，再審被告應依退休時公務人員俸給法第五條、警察人員管理條例
第二十七條規定列舉之加給項目全額發給方為適法，而符依法行政原則。(三)該解釋固
對政務官退職酬勞金之計算所作解釋，而於解釋理由中明示參照公務人員退撫相關法
令之立法目的而為整體之解釋，是對公務人員退休金之其他現金給與之計算，亦有一
體適用，應無政務官與事務官之分，方符憲法第七條人民無分階級在法律上一律平等
之保障原則。(四)按政務官之公費，為政務官參與政策之決定，執行公務之酬勞金之一
部分，相當於公務伐員之職務加給、勤務加給、專業加給等其他現金給與，政務官一
旦退職，即無執行公務參與決策可言，其公費仍計算退職酬勞金，同理公務人員退休
後，對在職時所支領之主管加給、服勤加給等其他現金給與應比照計算發給退休金，
方符公平原則，準此自無司法院釋字第二四六號解釋所謂「不服勤人員不予支給服勤
加給及主管勵金」係斟酌服勤與否之考量，業已為司法院釋字第四四七號解釋所取
代。十四、司法院釋字第四四七號解釋，係參照公務人員退撫相關法令為整體之解釋
，是政務官與事務官既適用同一法律關係，應無政務官與事務官之分，一體適用，原
判決理由謂「於本案並無適用」之法律見解，迴避之，有違公平正義原則，亦為不適
法規之錯誤。十五、按法令效力不溯既往之原則，鈞院五十五年判字第三十一號及五
十八年判字第四五八號著有判例，本案考試院、行政院八十四年十月十七日會銜發布
「公務人員退休金其他現金給與補償金發給辦法」，溯及既往十六年之久，剝奪退休
公務人員依法應全額發給「其他現金給與」之既得權益，該法規命令當然無效。十六
、按「公法與私法，雖各具特殊性質，但二者有其共通之原理，私法規定之表現一般
法理者，亦可適用於公法關係，依本院見解，私法中誠信公平之原則在公法上應有類
推適用」，鈞院五十二年判字第三四五號著有判例。依據司法院釋字第三一二號解釋
，「公務人員公法上財產請求權遭受損害時，得依訴願或行政訴訟程序，請求救濟」
。依上揭判解意旨，請求權即債權，再審原告依民法第一百九十九條，債權人基於債
之關係，向債務人再審被告請求給付公務人員退休金其他現金給與差額再審被告辯稱
已依「公務人員退休金其他現金給與補償金發給辦法」補償，請求補發，已無法源依
據云云。按其補償金充其量僅能算部分給付，依民法第二百三十五條規定，非依債權
本旨實行提出給付者，不生提出給付之效力。亦就是再審被告本應於再審原告退休時
，按核定退休方式全額給付，始符合債務之本旨實行給付，才生給付效力。原審判決
未審及此，難謂無判決不適用法規之錯誤。十七、系爭退休金其他現金給與，既屬公
法上財產請求權之行使，基於債之關係，即無原判決理由所指「斟酌國家財力」及「
退休人員所得與現職公務人員待所得平衡之考量」等問題。準此，法院僅能依職權判
定債之關係存在否，至債務人有否還債之財力，及退休與現職公務人員所得平衡之考
量等，似非法院所得斟酌。十八、原判決理由所辯「其他現金給與」之退休金，於八
十二年一月二十日修正公布之公務人員退休法時，業已刪除，並自八十四年七月一日
施行，有關「其他現金給與」之退休金已無訂定發給之法源依據，依立法院決議「由
政府給與合理補償」訂定補償辦法云云。惟查立法院決議並非法律，不能作為訂定法
規之依據，公務人員退休金為公法上財產請求權，屬私法之債權已如前述，而考試院
、行政院竟於授權訂定「其他現金給與」之退休金應發給數額之母法刪除生效後，八
十四年十月七日會銜發布補償辦法，已失所附麗，既屬債之關係，政府無權單方面訂
定法規打折補償，剝奪人民既得之權益，顯已違反法律保留原則，參照已公布行政程
序法第一百五十條第一、二項規定，該法規命令，顯已違憲，按該法尚未施行，而其
法理早為實務上所採用。原判決以該項補償金發給辦法是否違憲，既未對原告之權利
造成損害且與．．．補發退休金「其他現金給與」差額部分之請求權無關，自無庸審
理，顯有迴避，未盡審理之能事，自難信服。十九、補償辦法所稱「補償」並無法律
依據，按損失補償，依大法官吳庚先生見解為對徵收補償及特別犧牲為獨立損失補償
原因，且須具損失補償之共同成立七要件，始稱得上損失補償，反觀本案用「補償」
，有悖法理，名實不符，並非適當。二十、本案再審原告所舉各項法理及法律適用問
題，關係國家法制秩序，人民權益，不應因行政干與或財政困難等因素，而遷就現實
，犧牲人民權益，損害整個法治形象。鈞院為公平裁判，切勿再以「非審理範圍」、
「本案不適用」、「不得比附援引」、「個人見解」等常用法律用語迴避。二十一、
依照憲法第五十七條三款規定，行政院對於立法院決議之法律案，如認為有窒難行
時得經總統之核可，於該決議法律案送達行政院十日內，移請立法院覆議，否則行政
院長應即接受，本案原公務人員退休法第八條，行政院並未認有窒難行之虞，亦未
依法移請覆議，自應依法執行，方符民主憲政之精神。二十二、應補發公務人員退休
金其理由如下：(一)公教人員退休金，乃退休人員應享之法定權益，非依法律規定，任
何人均無權剝奪。(二)政府為解決財政困難，宜從節省公帑，杜絕浪費，國家稅收資源
合理分配等方式入手或以分期補發方式作考量，豈可以剋扣退休金來彌補赤字？(三)政
府違法行政，卻要人民守法，公權力為何不彰？公信力為何式微？於此可見矣！(四)剋
扣退休金，為政府踐踏民主，漠視法治，司法為實現公平正義最後防線，倘不能實現
，無異助紂為虐，夫復何言！(五)再審原告不是在乞求同情憐憫，而是在主張實現法律
授予之權益。請求判決將原判決廢棄，並將再訴願決定、訴願決定及原處分均撤銷等
語。
再審被告答辯意旨略謂：一、再審原告係於七十四年九月一日自再審被告命令退休，
依任職年資三十年以上，按服務年資乘以六十一個基數發給退休金，再審被告依退休
法（舊制）第六條第二項規定略以：「一次退休金，以退休人員最後在職之月俸額，
及本人實物代金為基數，任職滿五年者，給與九個基數、每增半年加給一個基數，滿
十五年後，另行一次加發兩個基數，但最高總數以六十一個基數為限，未滿半年者以
半年計。」核算再審原告一次退休金並無違誤，且再審原告當時亦無異議。二、再審
原告引據舊退休法第八條規定並未明示應包括法定職務加給、專業加給等項目，且依
據司法院釋字第二四六號解釋：「公務人員之退休及養金，依法固有請領退休金及保
險養老給付之權利，惟其給付標準如何，乃屬立法政策事項，仍應由法律或法律授權
之命令定之。公務人員退休法第八條第二項就同條第一項所稱『其他現金給與』之退
休金應發給數額，授權考試院會同行政院訂之。．．．而七十年六月十二日政院訂頒
之全國軍公教人員待遇支給辦法第七條則對工作津貼及軍職幹部服勤加給、主管獎助
金，不列入退休（役）、保險俸額內計算，仍係斟酌國家財力而為者，尚未逾越立法
或立法授權之裁量範圍，與憲法並無牴觸。」，故公務人員退休金其他現金給與之退
休金應發給數額，在考試院與行政院未會同訂定前，實無法據以執行且依憲法並無相
違；而「公教人員退休金其他現金給與補償金發給辦法」，其訂定旨在解決政府長久
以來無法訂定發給其他現金給與應發給數額之問題，並作合理補償，並非補發退休金
，併此明。三、綜上所述，再審被告於現行法令並無補發退休金「其他現金給與」
差額規定，且退休金核算方法於法有據；又原告退休金其他現金給與補償之發給，係
依據考試院、行政院會同訂定發布之「公教人員退休金其他現金給與補償金發給辦法
」及注意事項規定辦理，再審被告據以執行並未對再審原告之權益造成損害；是以，
再審原告再訴請將警察專業加給等其他現金給與併入退休金基數內涵並補發差額，實
屬無理由，請求駁回等語。
    理  由
按行政訴訟當事人對本院之判決提起再審之訴，必須具有行政訴訟法第二百七十三條
第一項所列各款情形之一者，或該條第二項之情形始得為之，而該條第一項第一款所
謂適用法規顯有錯誤者，係指原判決所適用之法規與該案應適用之現行法規相違背或
與解釋判例有所牴觸者而言，至於法律上見解之歧異，再審原告對之縱有爭執，要難
謂為適用法規顯有錯誤，而據為再審之理由。本件原判決謂：『查民國六十八年一月
二十四日修正公布之公務人員退休法第八條規定：「（第一項）本法所稱月俸額，包
括實領本俸及其他現金給與。（第二項）前項其他現金給與之退休金應發給數額，由
考試院會同行政院定之。」揆其立法意旨，係將其他現金給與之退休金應發給數額，
授權考試院及行政院審酌政府財政狀況及現職人員待遇與退休人員所得合理平衡等因
素加以考量訂定，並未明示應包括法定職務加給、專業加給及地域加給等項目。復查
七十一年二月二日修正發布之公務人員退休法施行細則第十八條第一項規定：「本法
第八條所稱實領本俸，為依俸給法規定之實領本俸或年功俸。」準此，公務人員退休
金之計算，在考試院會同行政院訂定發布其他現金給與之退休金應給數額前，係以公
務人員俸給法規定之「實領本俸或年功俸」為基礎，亦即以公務人員俸給法第四條附
表「公務人員俸給表」所列俸點折算之俸額為依據。而關於公務人員其他現金給與之
退休金應發給數額，考試院前於六十八年三月間曾函行政院洽商研訂，基於各級政府
財政負擔之考量及退休人員所得與現職人員待遇之比較已能維持相當平衡，行政院乃
於同年五月七日函復考試院宜暫照現職人員之本俸及本人實物代金作為計算退休給與
之標準。又按司法院大法官會議釋字第二四六號解釋：「公務人員之退休及養老，依
法固有請領退休金及保險養老給付之權利，惟其給付標準如何，乃屬立法政策事項，
仍應由法律或法律授權之命令定之。公務人員退休法第八條第二項就同條第一項所稱
『其他現金給與』之退休金應發給數額，授權考試院會同行政院訂之。．．．而七十
年六月十二日行政院訂頒之全國軍公教人員待遇支給辦法第七條則對工作津貼及軍職
幹部服勤加給、主管獎助金，不列入退休（役）、保險俸額內計算，仍係斟酌國家財
力而為者，尚未逾越立法或立法授權之裁量範圍，與憲法並無牴觸。」故公務人員退
休金其他現金給與之退休金應發給數額，在考試院與行政院未會同訂定前，實無法據
以執行。由於政府多年來未能依公務人員退休法第八條第二項規定訂定公務人員退休
金其他現金給與應發給數額，且由於訂定上開應發給之合理數額確有困難，立法院乃
於八十一年十二月二十九日審議公務人員退休法部分條文修正草案時，通過刪除該項
其他現金給與規定，並作成附帶決議：「早期退休之公務人員，由於考試院及行政院
迄未依據原法第八條第二項訂定『其他現金給與』數額，致其權益遭受嚴重傷害。本
法修正通過後早期退休公務人員之權益，應由政府給與合理補償。」銓部及行政院
人事行政局等有關機關乃依據上開立法院之附帶決議，與財政主計機關及退休人員代
表研商合理之補償方案，嗣於八十三年十一月二十三日在行政院人事行政局、主計處
、財政部及銓部與退休人員代表協調會上，對於補償標準終於達成初步之共識，同
意按同等級現職人員本俸之相當百分比訂定補償標準，並決議由行政院人事行政局會
同有關機關精算後提出結論。案經行政院人事行政局協調財政主計機關及省市政府數
度會商獲致共識意見，簽奉行政院核可，決定按退休、撫卹、資遣人員八十五年度同
等級現職公務人員俸額百分分之十五作為每一基數之補償金額，再乘以退休年資應領
一次退休金基數之標準計算，並分三年發給。經行政院於八十四年七月三日以台八十
四人政給二四四八八號函將上述有關公教人員退休金其他現金給與補償標準暨其相關
意見函送考試院，考試院即交由銓部據以擬具「公教人員退休金其他現金給與補償
金發給辦法草案」，商得教育部、行政院人事行政局及省市政府同意後，報經考試院
於八十四年九月十四日院會審議通過，並於八十四年十月十七日與行政院會銜發布施
行，以為發放補償金之依據，並解決政府長久以來無法訂定發給其他現金給與應發給
數額之問題。再按前開公務人員退休法第八條規定之其他現金給與之退休金應發給數
額，係授權考試院會同行政院訂定，是以該項其他現金給與並非等同於扣除本（年功
）俸後之各項法定加給總額，已如前述。且該項規定於八十二年一月二十日經總統明
令修正公布公務人員退休法時業經刪除，並自八十四年七月一日施行，有關其他現金
給與之退休金已無訂定發給之法源依據，準此，依上開公務人員退休法辦理退休之公
務人員，其退休金基數內涵及其他現金給與補償金均未包括本（年功）俸以外之各項
加給。因查警察人員管理條例第三十五條規定：「警察人員之退休除依左列規定外，
適用公務人員退休法之規定．．．」是以同依上開公務人員退休法辦法退休之警察人
員，其退休金基數內涵及其他現金給與補償金自亦應不包括各項加給。本件原告原任
台中縣警察局副分局長，其屆齡退休案前經銓部於民國七十四年七月五日以台華
特三字第二七三○三號函核定自七十四年九月一日退休生效，依其任職年資三十年以
上之標準，給與六十一個基數之一次退休金在案。原告於八十六年八月以申請書向被
告申請補發退休金其他現金給與，經被告於同年月十五日以中縣警人字第五五○五二
號書函引據「公教人員退休金其他現金給與補償金發給辦法」之規定，答復原告查無
補發退休金之相關法令規定，所請歉難照辦云云，核與首開法令規定及說明並無不合
，一再訴願決定遞予維持，亦無違誤，均應予維持。至原告於七十四年九月一日退休
生效，並已領取六十一個基數之一次領取本俸或年功俸之退休金，為原告所不否認，
原告對該核發退休金之處分如有不服，應於該處分送達原告後三十日內提起訴願，逾
期則該處分即已確定，原告自不得就該處分核定之退休金數額仍為爭執。又「公教人
員退休金其他現金給與補償金發給辦法」是否違憲，既未對原告之權利造成損害，且
與本件原告八十六年八月向被告申請依公務人員退休法、警察人員管理條例之規定，
補發退休金「其他現金給與」差額部分之請求無關，自無庸審理；末查司法院釋字第
四四七號解釋，係就政務官退職酬勞金給與條例第四條第二項規定所為之解釋，於本
案並無適用，均併予指明。綜上所述，原告起訴意旨難謂有理由，應予駁回。』為由
，乃依修正前行政訴訟法第二十六條後段，判決駁回再審原告在前訴訟程序之訴。再
審原告以原判決有行政訴訟法第二百七十三條第一項第一款（即修正前行政訴訟法第
二十八條第一款）之再審事由，提起本件再審之訴，主張詳如事實欄所載。按提起訴
願或行政訴訟，僅得對於中央或地方官署之行政處分為之。所謂官署，乃就一定之事
務有決定並表示國家意思於外部之權限之國家機關而言，本院四十七年裁字第三九號
判例參照。經查，公務人員退休金其他現金給與補償金，依「公務人員退休金其他現
金給與補償金發給辦法」第八條及「補償金發放作業注意事項」規定，係由銓部核
定，則應否補發其差額，亦應由銓部核定。換言之，公務員退休補償金核發之權責
單位為銓部，而非再審被告。再審原告原任台中縣警察局副分局長，其前向再審被
告申請公務人員退休金其他現金給與補償金，依「公務人員退休金其他現金給與補償
金發給辦法」第八條及「補償金發放作業注意事項」規定，係由銓部核定，則應否
補發其差額，亦應由銓部核定，再審原告原服務機關台中縣警察局（即再審被告）
無權准駁，其未移由有權處理之機關銓部處理，而自為准駁，非權責機關所為之行
政處分，不得對之提起訴願或行政訴訟，再審原告卻仍對之提起行政訴訟，則再審原
告在前訴訟程序之訴，於法自有未合，應予駁回。原判決諭知再審原告在前訴訟程序
之訴，其理由雖非允洽，惟其裁判結果初無二致，仍應認本件再審之訴為無理由，應
予駁回。
據上論結，本件再審之訴為無理由，依行政訴訟法施行法第二條、行政訴訟法第二百
七十八條第二項、第九十八條第三項前段，判決如主文。
中    華    民    國     九十        年      二      月       八        日
                    最 高 行 政 法 院  第 四 庭
                                審 判 長 法  官      葉  振  權
                                         法  官      趙  永  康
                                         法  官      吳  錦  龍
                                         法  官      劉  鑫  楨
                                         法  官      吳  明  鴻
右  正  本  證  明  與  原  本  無  異
                                         法院書記官  陳  盛  信
中    華    民    國     九十        年      二      月      十二       日


司法院資訊處製作；財團法人民間司法改革基金會備份。
